最高法院民事裁定　　　　　　　　 108年度台上字第1636號
上　訴　人　簡秀惠　
訴訟代理人　張照堂律師
被 上訴 人　廖丹菱　
　　　　　　洪明龍　
共　　　同
訴訟代理人　陳信伍律師
被 上訴 人　簡鴻年　
　　　　　　簡世丞　
　　　　　　簡秉秀　
共　　　同
訴訟代理人　林長振律師
上列當事人間請求塗銷土地所有權移轉登記等事件，上訴人對於
中華民國106 年6月30日臺灣高等法院花蓮分院第二審判決（105
年度上字第46號），提起上訴，本院判決如下：
    主  文
原判決及第一審判決關於駁回上訴人下列第二項至第四項之上訴
、追加之訴及訴，暨各該訴訟費用部分均廢棄。
被上訴人廖丹菱應塗銷附表所示土地於民國一０二年一月十四日
之所有權移轉登記。
被上訴人洪明龍應塗銷附表編號一、五所示土地於民國一０一年
九月十一日之抵押權登記，暨附表編號二所示土地於民國一０一
年九月十二日之地上權登記。
被上訴人簡鴻年、簡世丞、簡秉秀應辦理附表所示土地之繼承登
記，並塗銷該土地於民國一００年八月十七日之分割繼承登記。
關於廢棄改判部分之歷審訴訟費用，均由被上訴人負擔。
    理  由
一、上訴人主張：
  ㈠訴外人簡明吉於民國81年5 月10日死亡，其繼承人為伊、訴
    外人簡惠平（於102 年9月1日死亡，繼承人為被上訴人簡鴻
    年以次3人【下稱簡鴻年等3人】）及訴外人宋簡秀娥等10人
    。詎簡惠平未經全體公同共有人同意，偽造遺產分割協議書
    （下稱系爭協議書），將簡明吉所遺附表所示土地（下合稱
    系爭土地）登記為其所有（下稱系爭分割繼承登記），應屬
    無效。
  ㈡系爭土地均為原住民保留地（下稱原保地），簡惠平將該土
    地出售予不具原住民身分之被上訴人洪明龍，並於101年9月
    11日以附表編號一、五所示土地，為洪明龍設定抵押權（下
    稱系爭抵押權登記），於同年月12日以附表編號二所示土地
    為洪明龍設定地上權（下稱系爭地上權登記），且於102 年
    1月14 日以買賣為原因，將系爭土地移轉登記為洪明龍借名
    之被上訴人廖丹菱所有（下稱系爭移轉登記），乃為規避原
    住民保留地開發管理辦法（下稱原民地開發辦法），應屬無
    效，伊得代位簡鴻年等3人請求回復原狀。
  ㈢依民法第828條第2項準用第821條及第767條；或同法第 831
    條準用第828條第2項、第821條、第179條、第184條第1項前
    段、第213條、第242條及第113 條規定，求為命⒈廖丹菱應
    塗銷系爭移轉登記，回復登記為簡惠平所有；⒉洪明龍應塗
    銷系爭抵押權暨系爭地上權登記；⒊簡鴻年等3 人應辦理系
    爭土地繼承登記後，塗銷系爭分割繼承登記，回復為上訴人
    及其他全體繼承人公同共有之判決（於原審追加依民法第11
    3條規定請求，其餘未繫屬本院部分，不予贅載）。
二、簡鴻年等3 人辯以：系爭土地為簡明吉之遺產，僅由上訴人
    起訴，當事人不適格。依排灣族長嗣繼承制度，上訴人及宋
    簡秀娥於繼承時已出嫁，不能繼承田產，應由簡惠平繼承，
    故全體繼承人於100年8月15日簽立系爭協議書，非簡惠平偽
    造。本件屬繼承權侵害，上訴人至104年8月12日提起本件訴
    訟，已罹於時效等語。
三、廖丹菱、洪明龍則以：伊購買系爭土地，乃為共同經營民宿
    使用，非借名登記。伊為善意第三人，所為物權變動登記，
    不因原登記物權之不實而受影響等語。
四、原審維持第一審關於駁回上訴人請求塗銷系爭移轉、抵押權
    、地上權、分割繼承登記之判決，駁回其上訴及追加之訴，
    理由如下：
  ㈠系爭土地原為簡明吉之遺產，簡惠平於100年8月17日持系爭
    協議書申請分割，將該土地登記為其所有，依序於101年9月
    11日、同年月12日，為洪明龍設定系爭抵押權、地上權；洪
    明龍不具原住民身分，於同年12月19日代理具原住民身分之
    廖丹菱，與簡惠平簽訂系爭土地之不動產買賣契約書（下稱
    系爭買賣契約），為兩造所不爭執。簡惠平既未自命為唯一
    繼承人而行使遺產上權利，非侵害上訴人之繼承權，則上訴
    人之請求權，未因逾民法第1146條第2 項規定之期間而消滅
    。
  ㈡繼承人有數人時，在分割遺產前，各繼承人對於遺產全部為
    公同共有；公同共有物之處分及其他之權利行使，除法律另
    有規定外，應得公同共有人全體之同意。民法第1151條、第
    828條第3項分別定有明文。依證人林義龍、林義鴻、林秀鳳
    （下稱林義龍等3 人）、簡文龍、簡碧玉、宋簡秀娥所證，
    系爭協議書所載，臺東縣政府公告及保管通知書內容，參互
    以觀，可見林義龍等3 人未看過系爭協議書，且未於洽談簡
    明吉遺產繼承事宜時在場，系爭協議書未經全體繼承人同意
    ，簡惠平執之以申請分割遺產，將系爭土地移轉為其所有，
    應屬無效。
  ㈢綜觀系爭買賣契約加註買賣價金由洪明龍出資，簡惠平同意
    設定系爭抵押權、地上權，以為洪明龍出資購地與建築使用
    之保障；依系爭土地各筆面積價值計算，洪明龍取得相當於
    出資之物權保障，廖丹菱就系爭土地幾無實質權利；洪明龍
    不具原住民身分，非與廖丹菱共同經營民宿各節，足徵洪明
    龍就系爭買賣契約、移轉登記，與廖丹菱成立借名契約，由
    廖丹菱為出名人。
  ㈣系爭買賣契約既由廖丹菱為買受人而購買，即非以不能之給
    付為契約標的。實際買受人雖為洪明龍，然系爭土地所有權
    移轉登記予廖丹菱，難認違反禁止規定或為脫法行為而無效
    。簡惠平於登記為系爭土地所有權人後，始設定系爭抵押權
    、地上權，再移轉系爭土地所有權予廖丹菱，依民法第 759
    條之1 規定，洪明龍、廖丹菱因信賴不動產登記，各依法律
    行為設定取得之系爭抵押權、地上權及所有權，不因簡惠平
    取得系爭土地所有權為無效而受影響。
  ㈤從而，上訴人依民法第828條第2項準用第821條及第767條之
    規定，或依民法第831條準用第828條第2項、第821條、第17
    9條、第184條第1項前段、第213條及第242 條之規定，並追
    加民法第113 條等規定，請求廖丹菱塗銷系爭移轉登記，回
    復登記為簡惠平所有；洪明龍塗銷系爭抵押權、地上權登記
    ；簡鴻年等3 人辦理繼承登記後，塗銷系爭分割繼承登記，
    回復為上訴人及其他全體繼承人公同共有，均為無理由，不
    應准許。
五、本院判斷：
  ㈠為維繫、實踐與傳承原住民族特有之傳統文化，確保其永續
    發展，並參照當代民主國家尊重少數民族之發展趨勢，中華
    民國憲法增修條文第10條第11項、第12項前段分別明定：「
    國家肯定多元文化，並積極維護發展原住民族語言及文化」
    、「國家應依民族意願，保障原住民族之地位及政治參與，
    並對其教育文化、交通水利、衛生醫療、經濟土地及社會福
    利事業予以保障扶助並促其發展，其辦法另以法律定之」，
    以之作為基本國策（下稱保障原住民族國策）。此為憲法之
    價值選擇，具公益目的，為有拘束力之憲法規範，司法機關
    有遵守之義務，並據以判斷相關法令是否符合「積極維護發
    展原住民族文化，保障扶助原住民族之經濟土地並促其發展
    」之憲法價值。
  ㈡山坡地保育利用條例（下稱山坡地條例）第37條第2 項規定
    ：「原住民取得原住民保留地所有權，如有移轉，以原住民
    為限」，及依該條第6項授權訂定之原民地開發辦法第18 條
    第1 項規定：「原住民取得原住民保留地所有權後，除政府
    指定之特定用途外，其移轉之承受人以原住民為限」（以下
    合稱系爭規定），乃為確保原保地永續供原住民族（集體及
    個人）所用，以落實維護、保障原住民族文化、經濟土地及
    生存權而制定之法規。此參諸山坡地條例第37條第1項、第4
    項分別規定：「山坡地範圍內原住民保留地，除依法不得私
    有外，應輔導原住民取得承租權或無償取得所有權」、「政
    府依前項（第3 項）第三款及第四款規定承受之原住民保留
    地，除政府機關依法撥用外，其移轉之受讓人以原住民為限
    」益明。
  ㈢系爭規定，乃為保障原住民族文化權與經濟土地發展，落實
    保障原住民族國策，俾原保地確定由以原住民族文化與身分
    認同為基礎之原住民族掌握，所形成之制度性保障規範。而
    依山坡地條例第3 條規定，原保地係國有林事業區、試驗用
    林地及保安林地以外，經中央或直轄市主管機關參照自然形
    勢、行政區域或保育、利用之需要，就標高在100 公尺以上
    ，或標高未滿100公尺，而其平均坡度在百分之5以上所劃定
    之山坡地。佐諸原保地乃為承載原住民族集體文化，以達成
    「維護發展原住民族文化，保障扶助原住民族之經濟發展」
    之憲法價值，可見系爭規定為合於保障原住民族國策公益目
    的所採取之必要手段。
  ㈣綜觀原住民族基本法（下稱原民基本法）第1 條規定：「為
    保障原住民族基本權利，促進原住民族生存發展，建立共存
    共榮之族群關係，特制定本法」。其立法理由載明：「本法
    之制定，係認落實憲法增修條文第十條第十二項規定……」
    ；同法第2條第5款、第20條第1項、第23 條各明定：「原住
    民族土地：係指原住民族傳統領域土地及既有原住民保留地
    」、「政府承認原住民族土地及自然資源權利」、「政府應
    尊重原住民族選擇生活方式……社會經濟組織型態、資源利
    用方式、土地擁有利用與管理模式之權利」；依公民與政治
    權利國際公約及經濟社會文化權利國際公約施行法（下稱兩
    公約施行法）第2 條規定，具國內法效力之公民與政治權利
    國際公約（下稱公政公約）第27條規定：「凡有種族、宗教
    或語言少數團體之國家，屬於此類少數團體之人，與團體中
    其他分子共同享受其固有文化、信奉躬行其固有宗教或使用
    其固有語言之權利，不得剝奪之」，及依兩公約施行法第 3
    條規定，於適用兩公約規定時，應參照之聯合國人權事務委
    員會就上開公約所作之第23號一般性意見第7 點：「關於第
    27條所保障的文化權利的行使，委員會認為，文化本身以多
    種形式表現出來，包括與土地資源的使用有聯繫的特定生活
    方式，原住民族的情況更是這樣。這種權利可能包括漁獵等
    傳統活動和受到法律保障的住在保留區內的權利。為了享受
    上述權利，可能需要採取積極的法律保障措施和確保少數族
    群的成員確實參與涉及他們的決定」，堪認系爭規定禁止原
    保地所有權移轉予非原住民，符合原民基本法、公政公約之
    相關規範意旨。
  ㈤系爭規定之內容，自立法目的與法體系整體觀察，並非難以
    理解，且個案事實是否屬系爭規定所欲規範之對象，為一般
    受規範者所得預見，並可經由法院審查認定及判斷。再綜合
    考量系爭規定之規範目的、倫理性質、實效性、法益衝突情
    形、締約相對人期待、信賴保護利益與交易安全，暨契約當
    事人之誠信公平等相關事項，自應否認違反系爭規定之私法
    行為效力，始得落實其規範目的，以維保障原住民族國策之
    公共利益，故違反系爭規定者，應屬無效。當事人為規避系
    爭規定之適用，以迂迴方法達成該規定所禁止之相同效果之
    行為，違反系爭規定意旨，依民法第71條本文規定，亦屬無
    效。
  ㈥本院民事大法庭基於上開理由，以108 年度台上大字第1636
    號裁定，就本件「非原住民乙欲購買原住民甲所有之Ａ地（
    原保地）經營民宿，為規避系爭規定，乃與原住民丙成立借
    名登記契約，以丙之名義與甲簽訂買賣契約，甲以Ａ地為乙
    設定地上權後，再將所有權移轉登記予丙」之法律爭議提案
    ，作出「乙丙間之借名登記契約、甲丙間之買賣契約、甲為
    乙設定地上權及將所有權移轉登記予丙之行為，無異實現非
    原住民乙取得Ａ地所有權之效果，自違反系爭規定之禁止規
    定，依民法第71條本文規定，應屬無效」之見解，本件自應
    受其拘束。
  ㈦原審合法認定：洪明龍不具原住民身分，出資向簡惠平購買
    系爭土地，用以經營民宿，簡惠平依序為洪明龍設定系爭抵
    押權、地上權登記，洪明龍代理廖丹菱與簡惠平簽訂系爭買
    賣契約；依該契約載明簡惠平同意設定系爭抵押權、地上權
    ，以為洪明龍出資購地與建築使用之保障，參以系爭土地各
    筆面積價值計算，洪明龍取得相當於出資之物權保障，廖丹
    菱幾無實質權利，可見洪明龍就系爭買賣契約、移轉登記，
    係與廖丹菱成立借名契約，由廖丹菱為出名人等事實，則依
    上開規定及說明意旨，系爭借名、買賣契約，及系爭抵押權
    、地上權、所有權之移轉登記行為，皆屬為規避系爭規定之
    法律行為，依民法第71條本文規定，均為無效。又系爭抵押
    權之設定，乃欲實現洪明龍取得系爭土地所有權效果之一部
    分作為，亦屬規避系爭規定之法律行為，此與一般交易行為
    ，為供抵押債權擔保，而於原保地上設定抵押權之情形有別
    ，故應否定其效力。
  ㈧所有人對於妨害其所有權者，得請求除去之；各共有人對於
    第三人，得就共有物之全部為本於所有權之請求，此觀民法
    第767條第1項中段、第821 條本文規定即明。上開規定，依
    同法第828條第2項規定，於公同共有準用之。系爭土地原為
    簡明吉之遺產，簡惠平持未經全體繼承人同意之系爭協議書
    申請分割，將該土地登記為其所有，應屬無效各節，既為原
    審所認定，則上訴人自得依上開規定，請求簡鴻年等3 人辦
    理繼承登記後，塗銷系爭分割繼承登記。
  ㈨從而，上訴人依民法第828條第2項準用第821條本文、第767
    條第1 項中段規定，請求廖丹菱塗銷系爭移轉登記；洪明龍
    塗銷系爭抵押權、地上權登記；簡鴻年等3 人辦理繼承登記
    後，塗銷系爭分割繼承登記，均為有理由，應予准許。原審
    維持第一審判決關於駁回上訴人請求塗銷系爭移轉、抵押權
    、地上權、分割繼承登記之訴部分，駁回其上訴及追加之訴
    ，顯然違誤。上訴論旨，指摘原判決違背法令，求予廢棄，
    非無理由。應由本院本於原審所確定之事實，自為判決，將
    原判決及上開部分之第一審判決廢棄，改諭知如主文第2 項
    至第4 項所示，以資適法。末查，廖丹菱塗銷系爭移轉登記
    、簡鴻年等3 人塗銷系爭分割繼承登記後，系爭土地當然依
    序回復為簡惠平所有、上訴人及其他全體繼承人公同共有，
    毋庸併予諭知回復，附此說明。
六、據上論結，本件上訴為有理由。依民事訴訟法第477條第1項
    、第478條第1項第1款、第78條，判決如主文。
中　　華　　民　　國　 110　　年　　9 　　月　　17　　日
                      最高法院民事第三庭
                          審判長法官  沈　方　維　
                                法官  張　競　文　
                                法官  陳　麗　芬　
                                法官  方　彬　彬　
                                法官  鍾　任　賜　
本件正本證明與原本無異
                                      書  記  官
中　　華　　民　　國　 110　　年　　9 　　月　　29　　日